【裁判字號】    99,台上,1405
【裁判日期】    990311
【裁判案由】    重傷害
【裁判全文】
最高法院刑事判決            九十九年度台上字第一四０五號
上  訴  人  台灣高等法院檢察署檢察官
被      告  甲○○
            乙○○
            丙○○
            丁○○
上列上訴人因被告等重傷害案件，不服台灣高等法院中華民國九
十八年十月十五日第二審判決（九十八年度少上訴字第八號，起
訴案號：台灣板橋地方法院檢察署九十七年度偵字第一九四二四
、二三七五九號），提起上訴，本院判決如下：
    主  文
原判決撤銷，發回台灣高等法院。
    理  由
本件原判決認定被告丙○○係民國七十七年八月二十四日生，被
告甲○○係七十七年十二月十六日生，被告乙○○係七十七年九
月十三日生，被告丁○○係七十七年一月三十一日生，彼等與陳
建宇（另案經第一審法院判處罪刑確定）於九十四年十一月二十
四日因故與被害人葉明偉發生爭執，致生嫌隙，丙○○於九十四
年（原判決誤載九十六年）十一月二十六日上午十時許亦遭葉明
偉等多人毆打而心生不滿，丙○○、陳建宇二人即共謀找人幫忙
報復，遂邀丁○○、甲○○、乙○○及某不詳姓名之男子，共同
集結替丙○○尋仇，於同日下午，共同基於傷害之犯意聯絡，攜
帶機車大鎖、球棒、西瓜刀，分乘三台機車尋找葉明偉，同日下
午三時許，在台北縣板橋市○○街四十八號前發現被害人戊○○
騎機車後載葉明偉，丙○○即以機車從後面將戊○○之機車撞倒
，丙○○、甲○○、乙○○、丁○○、陳建宇及該名男子便一起
下車，除該名男子持西瓜刀站在一旁觀看外，丙○○、甲○○、
乙○○、丁○○、陳建宇等五人分持機車大鎖、球棒、安全帽圍
毆戊○○、葉明偉，致葉明偉受有頭部創傷、左眉撕裂傷二〤０
．五〤０．五公分、前額撕裂傷三〤０．四〤０．四公分、枕部
頭皮撕裂傷二〤０．五〤０．五公分、右眼麥粒腫等傷害，因葉
明偉躲在巷子裡的樓梯間，乙○○、陳建宇方回頭與丙○○、甲
○○、丁○○繼續圍毆戊○○，使戊○○受有左側頂顳骨開放性
及粉碎性骨折合併多處腦內出血、頭皮撕裂傷（約共四公分）等
傷害，且因外傷性腦內出血，傷及左大腦運動語言區，經治療後
仍有運動性言語障礙等情。因而撤銷第一審關於丙○○、甲○○
、乙○○部分之科刑判決，變更蒞庭檢察官起訴殺人未遂之法條
，改判仍論處丙○○、甲○○、乙○○共同傷害人之身體罪刑，
維持第一審論處丁○○共同傷害人之身體罪刑之判決，駁回檢察
官對丁○○在第二審之上訴。固非無見。
惟查：(一)、被告以外之人於審判外之言詞或書面陳述，除法律有
規定者外，不得作為證據，刑事訴訟法第一百五十九條第一項定
有明文。所謂法律有規定者，即包括同法第一百五十九條之一至
之五所規定傳聞證據具有證據能力之例外情形。故如欲採被告以
外之人於審判外之言詞，即如警詢陳述為證據時，必須符合法律
所規定之例外情形，方得認其審判外之陳述有證據能力，並須於
判決中具體說明其符合傳聞證據例外可信之情況及心證理由，否
則即有違證據法則及判決不備理由之違法，此與被告詰問權之行
使不同，不容混淆。原判決認證人葉明偉之警詢供述，因葉明偉
已於第一審具結作證並受詰問，即認其警詢供述有證據能力，得
作為判決之基礎（見原判決第三頁第十二行以下），並未明該
警詢陳述屬於刑事訴訟法明定之何種傳聞證據例外，如何得以採
為證據之理由，自難謂合。又刑事訴訟法第一百五十九條之五規
定當事人同意或視為同意作為證據之被告以外之人審判外陳述，
係指言詞或書面之供述證據，至非供述證據並不包含在內。原判
決謂其判決所引被告以外之人於審判外之供述或非供述證據，依
同法第一百五十九條之五規定，應有證據能力（見原判決第四頁
第十二行以下），亦有可議。再原判決事實認定被告等四人尚與
陳建宇及某持西瓜刀男子基於犯意聯絡，共同為本件犯行，理由
卻未說明該二人與被告等四人是否本罪之共犯，亦有理由矛盾之
違失。(二)、殺人與傷害之區別，本視加害人有無殺人犯意為斷，
被害人所受之傷害程度，固不能據為認定有無殺意之唯一標準，
但加害人之下手情形如何，於審究犯意方面，仍不失為重要參考
資料。又行為人對構成犯罪之事實，明知並有意使其發生者，為
直接故意；預見其發生而其發生並不違背其本意者，為間接故意
。而頭部乃人身要害，生命中樞，如以硬物猛力重擊，可能致死
或致重傷，為公眾週知之生活常識。依原判決認定之事實，被告
等俱為年輕力壯之男子，蓄意集結多人械「尋仇」，以機車大
鎖、球棒等硬物追打、重擊猝不及防且手無寸鐵之葉明偉、戊○
○頭部等要害，葉明偉、戊○○受傷部位多集中在頭部，戊○○
之左側頂顳骨尚有「開放性及粉碎性骨折」，因外傷性腦內出血
，傷及左大腦運動語言區，經手術急救後，始能存活，然仍有運
動性言語障礙，能否謂被告等人無預見被害人有死亡或重傷之發
生？如有預見其發生，彼等如何能確信其不發生？即非無疑。原
審未詳加調查審認及為必要之論斷，遽以：葉明偉供稱祇有丙○
○欺凌葉明偉，無葉明偉欺負丙○○之情事，故丙○○等人祇須
教訓葉明偉即足，應無萌生殺人動機之可能，葉明偉傷勢不重，
戊○○於救護人員到場時，尚能坐、跪於案發地點，無躺在地上
，昏迷不醒之情，被送到醫院時，還有意識，血壓、心跳、脈博
、呼吸等生命徵象尚屬穩定等語，即認被告等四人應無殺人故意
，難謂合於證據法則，並有理由欠備之可議。(三)、原判決理由記
載：戊○○於第一審法院審理共犯陳建宇被訴重傷害罪時既能指
稱「我沒有拿球棒」等語，即認其語能僅有減衰情形，非達全部
喪失效用之程度。然此與卷內亞東醫院函稱：「二、1.言語障礙
與失語症雷同。2.患者戊○○因外傷性腦內出血，傷及左大腦運
動語言區，導致患者聽得懂卻無法表達，或是說出來的話不流利
（此可稱為運動性言語障礙）。3.患者目前仍於復健科進行語言
復健，語言能力從只能發聲改善至能偶然講出字詞。但很難完全
康復」等語（見第一審法院九十六年度訴字第三０一七號影印卷
第九頁）及戊○○於第一審作證時，祇能發出「嗯」、「嘿啊（
發音）」、「沒」、「有」、「爸」「幹（第二個字的音聽不清
楚）」  「哇（台語我）」等少數單音，且搖頭表示其不能講二
個字之情形顯然不同（見第一審卷第一三七頁背面至第一四一頁
）。則戊○○究竟能否說出一句話？倘經治療及復健後，仍僅能
偶然發出簡單之「單音」，而不能講出詞句，能否得謂其語言之
功能未喪失？非無研酌之餘地。實情如何？攸關犯罪事實之認定
及被告等四人涉犯罪名之重要事項，仍須調查釐清，原審未予調
查審明，遽行判決，難謂無證據調查未盡之違法。上訴意旨指摘
原判決不當，非無理由，應認有撤銷發回更審之原因。
據上論結，應依刑事訴訟法第三百九十七條、第四百零一條，判
決如主文。
中    華    民    國  九十九  年    三    月   十一   日
                      最高法院刑事第十三庭
                          審判長法官  賴  忠  星
                                法官  呂  丹  玉
                                法官  吳      燦
                                法官  蔡  名  曜
                                法官  葉  麗  霞
本件正本證明與原本無異
                                      書  記  官
中    華    民    國  九十九  年    三    月   十六   日
                                                      Ｅ

司法院資訊處製作；財團法人民間司法改革基金會備份。
